ACORDAO-COMPLETO-2532042

ACÓRDÃO 3204/2022 ATA 21/2022 - SEGUNDA CÂMARA

VISTOS, relatados e discutidos estes autos da Tomada de Contas Especial instaurada pela Secretaria Especial da Cultura (antigo Ministério da Cultura - MinC) , atualmente vinculada ao Ministério do Turismo, tendo por fundamento a não comprovação da regular aplicação dos recursos captados mediante incentivo fiscal da Lei 8.313/1991 (Lei Rouanet) , para execução do projeto cultural "Música de Qualidade" (Pronac 10-11192) , cujo objeto era a realização de quatro espetáculos musicais que seriam apresentados à comunidade de São Luiz Gonzaga e região, de forma gratuita. 
ACORDAM os Ministros do Tribunal de Contas da União, reunidos em Sessão da Segunda Câmara, ante as razões expostas pelo Relator, em:
9.1. com fundamento nos arts. 1º, inciso I, 16, inciso III, alíneas "b" e "c", 19, caput, e 23, inciso III, da Lei 8.443/1992, julgar irregulares as contas da Associação Comercial e Industrial de São Luiz Gonzaga e do Sr. Sérgio Torres dos Santos, condenando-os, solidariamente, ao pagamento das quantias originais a seguir discriminadas, atualizadas monetariamente e acrescidas dos juros de mora, calculados a partir das datas indicadas até a do efetivo recolhimento, com a fixação do prazo de 15 (quinze) dias, a contar da notificação, para comprovarem, perante o Tribunal (art. 214, inciso III, alínea "a", do Regimento Interno/TCU) , o recolhimento da dívida ao Fundo Nacional de Cultura, na forma da legislação em vigor:
	Data 
	Valor (R$) 

	4/7/2011
	10.000,00

	22/9/2011
	100.000,00

	25/11/2011
	18.000,00

	29/11/2011
	40.100,86

9.2. aplicar à Associação Comercial e Industrial de São Luiz Gonzaga e ao Sr. Sérgio Torres dos Santos, de forma individual, a multa prevista no art. 57 da Lei 8.443/1992, no valor de R$ 30.000,00 (trinta mil reais) , fixando-lhes o prazo de 15 (quinze) dias a contar da notificação, para comprovarem, perante o Tribunal (art. 214, inciso III, alínea "a", do Regimento Interno/TCU) , o recolhimento da dívida ao Tesouro Nacional, atualizada monetariamente desde a data do presente Acórdão até a do efetivo recolhimento, caso paga após o vencimento, na forma da legislação em vigor;	
9.3. autorizar, caso requerido, nos termos do art. 26 da Lei 8.443/1992, c/c o art. 217 do Regimento Interno/TCU, o parcelamento das dívidas em até 36 (trinta e seis) parcelas mensais e sucessivas, sobre as quais incidirão os correspondentes acréscimos legais (débito: atualização monetária e juros de mora; multa: atualização monetária) , esclarecendo aos responsáveis que a falta de pagamento de qualquer parcela importará no vencimento antecipado do saldo devedor, sem prejuízo das demais medidas legais;
9.4. autorizar, desde logo, nos termos do art. 28, inciso II, da Lei 8.443/1992, a cobrança judicial das dívidas, caso não atendida a notificação;   
9.5. enviar cópia deste Acórdão à Procuradoria da República no Estado do Rio Grande do Sul, nos termos do § 7° do art. 209 do Regimento Interno/TCU, para a adoção das medidas que entender cabíveis, bem como à Secretaria Especial de Cultura/Ministério do Turismo, para ciência.

Tomada de Contas Especial instaurada pela Secretaria Especial da Cultura tendo por fundamento a não comprovação da regular aplicação dos recursos captados para execução do projeto cultural Música de Qualidade (Pronac 10-11192), cujo objeto era a realização de quatro espetáculos musicais que seriam apresentados à comunidade de São Luiz Gonzaga e região, de forma gratuita.

Segunda Câmara

Secretaria Especial da Cultura/Ministério do Turismo.

3. Responsáveis: Associação Comercial e Industrial de São Luiz Gonzaga (87.706.271/0001-45) e Sérgio Torres dos Santos (XXX.126.140-XX).

13.1. Ministros presentes: Aroldo Cedraz (na Presidência) e Antonio Anastasia.
13.2. Ministros-Substitutos convocados: Marcos Bemquerer Costa (Relator) e André Luís de Carvalho.

MARCOS BEMQUERER

Trata-se da Tomada de Contas Especial instaurada pela Secretaria Especial da Cultura (antigo Ministério da Cultura - MinC) , atualmente vinculada ao Ministério do Turismo, em desfavor da Associação Comercial e Industrial de São Luiz Gonzaga e do Sr. Sérgio Torres dos Santos, dirigente daquela entidade, tendo por fundamento a não comprovação da regular aplicação dos recursos captados mediante incentivo fiscal da Lei 8.313/1991 (Lei Rouanet) , para execução do projeto cultural "Música de Qualidade" (Pronac 10-11192) , cujo objeto era a realização de quatro espetáculos musicais que seriam apresentados à comunidade de São Luiz Gonzaga/RS e região, de forma gratuita (peça 1, p. 1) .
2.	Transcrevo, a seguir, com os devidos ajustes de forma, excerto da instrução da Secretaria de Controle Externo de Tomada de Contas Especial - Secex/TCE na qual os fatos atinentes a este processo são descritos e examinados (peça 71) :
"HISTÓRICO
A Portaria MinC nº 103, de 23 fevereiro de 2011, autorizou a captação do valor de apoio, totalizando R$ 168.930,00, no período de 24/02/2011 a 31/12/2011 (peça 4, p. 4) , com prazo para execução dos recursos entre 23/02/2011 e 10/11/2011, recaindo o prazo para prestação de contas em 28/2/2012.
A entidade proponente captou recursos autorizados, no montante de R$ 168.100,86, conforme recibos à peça 5. Os extratos bancários (peça 9) demonstram que os recursos foram creditados na conta bancária específica, nas datas a seguir especificadas:
	Valor R$
	Data
	Peça 9/Pág.

	10.000,00
	4/7/2011
	2

	100.000,00
	22/9/2011
	2

	18.000,00
	25/11/2011
	3

	40.100,86
	29/11/2011
	3

A prestação de contas [foi] apresentada à Sefic, em 1º/3/2012 (peças 5-13) . Em atendimento à diligência realizada por meio do Ofício nº 074/2015 (peça 14) , a proponente encaminhou a documentação complementar solicitada (material de divulgação) , sem, no entanto, prestar os esclarecimentos requeridos quanto ao motivo para a cobrança de ingressos, às medidas de acessibilidade a portadores de necessidades especiais [adotadas], e quanto ao total de público participante do evento.
Com base no Laudo Final sobre a Prestação de Contas nº 148/2017/G3/PASSIVO/SEFIC/MinC (peça 17) , o titular da Sefic reprovou a prestação de contas do projeto [e registrou] (...) a inadimplência da proponente (peça 17, p. 3) , conforme Portaria 303, de 15/5/2017 (peça 20) . O fundamento para a reprovação assentou-se na constatação de que não teriam sido atingidos os objetivos do projeto, que previam a realização de 4 (quatro) shows gratuitos na Concha Acústica do Sindicato Rural de São Luiz Gonzaga-RS, tendo se comprovado apenas [a realização de] 2 (duas) dessas apresentações, sendo cobrado ingresso em uma delas (29/9/2011) .
A proponente interpôs recurso contra a decisão que reprovou a prestação de contas do projeto (peça 24) , alegando ter cumprido integralmente os objetivos propostos, e asseverando que a mudança de localidade na execução ampliou a democratização do acesso ao seu conteúdo. Acrescentou que houve a apresentação de outros artistas não previstos originalmente no projeto. 
O recurso foi analisado por meio do Parecer de Análise de Recurso nº 516/2017/G03/PASSIVO/SEFIC/MinC (peça 25) , no qual foi ratificada a reprovação da prestação de contas, por não se identificar, em seu conteúdo, elementos capazes de reverter a decisão original. Outrossim, a partir da documentação acostada pelo recorrente, restou evidenciado o uso dos mesmos documentos comprobatórios de outro projeto de titularidade da proponente (Pronac 10-4592) , que fora realizado na mesma data e horário do Pronac 10-11192 (peça 25, p. 2, item 2.2.1) . Por conseguinte, foi negado provimento ao recurso, [mediante o] Despacho GM nº 0638265/2018 (peça 27) , instaurando-se a Tomada de Contas Especial, que foi registrada no sistema e-TCE com o número 2346/2018.
Os responsáveis arrolados na fase interna foram devidamente comunicados e, diante da ausência de justificativas suficientes para elidir a irregularidade e da não devolução dos recursos, instaurou-se a Tomada de Contas Especial.
O fundamento para a instauração da Tomada de Contas Especial, conforme consignado na matriz de responsabilização elaborada pelo tomador de contas, foi a aplicação irregular dos recursos, [uma vez que] o projeto [foi] executado em desacordo com a proposta inicialmente aprovada pelo Ministério.
No Relatório de TCE nº 2346/2018 (peça 43) , o tomador de contas concluiu que o prejuízo importaria no valor original de R$ 168.100,86, imputando a responsabilidade à Associação Comercial e Industrial de São Luiz Gonzaga e ao Sr. Sérgio Torres dos Santos, na condição de dirigente.
O Relatório de Auditoria da Controladoria-Geral da União ratificou as conclusões do Tomador de Contas (peça 45) . Após a emissão do Certificado de Auditoria, do Parecer do Dirigente do Órgão de Controle Interno e do Pronunciamento Ministerial (peças 46, 47 e 48) , o processo foi encaminhado ao Tribunal de Contas da União.
Na instrução inicial (peça 52) , procedeu-se a ajustes na irregularidade descrita originalmente pelo tomador de contas, bem como nas respectivas condutas identificadas, que deram origem a esta TCE, de forma a melhor adequá-las aos fatos processuais, nos termos do excerto a seguir reproduzido:
'20. Como visto, a prestação de contas do Pronac 10-11192 foi reprovada em decorrência da aplicação dos recursos captados em desconformidade com a proposta aprovada pelo extinto MinC. Com efeito, o projeto previa a execução de 4 (quatro) apresentações gratuitas de música instrumental e erudita, na concha acústica do Sindicato Rural de São Luiz Gonzaga-RS. Contudo, a prestação de contas evidenciou a cobrança de ingressos em duas das apresentações realizadas, bem como a não comprovação do pagamento dos artistas declarados pela proponente, e a inobservância [do] segmento de música instrumental ou erudita, o que viola o enquadramento do projeto, fundamentado no art. 18 da Lei 8.313/1991 (peça 43, p. 3) .
21. Embora a proponente tenha interposto recurso contra a decisão que reprovou a prestação de contas do projeto (peça 24) , as alegações e os elementos apresentados não possibilitaram o provimento ao recurso, na linha do Parecer de Análise de Recurso nº 516/2017/G03/PASSIVO/SEFIC/MinC e do Despacho GM nº 0638265/2018 (peças 25 e 27) .
22. Verifica-se que foi dada oportunidade de defesa aos agentes responsabilizados na fase interna, em obediência aos princípios constitucionais que asseguram o direito ao contraditório e à ampla defesa (art. 5º, inciso LV, da Constituição Federal) , conforme detalhado no item 'Análise dos Pressupostos de Procedibilidade da IN/TCU 71/2012', subitem 'Prejuízo ao Contraditório e Ampla Defesa'.
23. Entretanto, após notificados acerca da reprovação de seu recurso (peça 29, 30 e 35) os responsáveis não recolheram o montante devido aos cofres do Tesouro Nacional, razão pela qual suas responsabilidades devem ser mantidas.
24. Nesse contexto, corrobora-se, em essência, as conclusões a que se chegou na fase interna da TCE, quanto à inexecução do projeto nos moldes propostos e aprovado originalmente, e quanto à configuração do débito pela integralidade dos recursos captados. Com efeito, a partir da prestação de contas apresentada, não é possível concluir que os recursos tenham sido aplicados em consonância com o Pronac 10-11192, pelo que o projeto deverá ser considerado como não executado.
25. Para além disso, no já referido Parecer de Análise de Recurso nº 516/2017 (peça 25) , foram constatados indícios de que a proponente tenha apresentado documentos comprobatórios do projeto 'Manancial Cultural' (Pronac 10-4592) , também de sua titularidade, que fora realizado em data e horário coincidentes com os eventos relacionados ao Pronac 10-11192 (peça 25, p. 2, item 2.2.1) .
26. A esse respeito, vale destacar que, no bojo dos autos eletrônicos, não se verificou qualquer peça correspondente à análise da execução física do Pronac 10-11192 que tenha concluído pela reprovação da prestação de contas, tal como referido no Laudo Final nº 148/2017 (peça 17, p. 1, item 2) . Ao contrário, consta à peça 16 dos autos, o Relatório de Execução nº 737/2014 - COAPC/CGAA/DIC/SEFIC/MinC, referente ao aludido Pronac 10-4592. Tal circunstância, inequivocamente, robustece o indício de utilização de mesmos documentos para comprovar a execução dos dois projetos, na linha suscitada no mencionado Parecer de Análise de Recurso nº 516/2017 (peça 25) .
27. Diante disso, faz-se necessário citar o Sr. Sérgio Torres dos Santos e a Associação Comercial e Industrial de São Luiz Gonzaga, para que apresentem alegações de defesa quanto à não comprovação da execução do Pronac 10-11192, nos termos propostos e aprovados pelo extinto MinC, resultando na presunção de débito pela integralidade dos recursos captados (R$ 168.100,86 - valor histórico) . 
Por conseguinte, foi proposta a citação [solidária da Associação Comercial e Industrial de São Luiz Gonzaga, em solidariedade com Sérgio Torres dos Santos, pelo débito abaixo descrito, em função da não comprovação da regular aplicação da verba captada por meio do Projeto Pronac 10-11192]:
	Data de ocorrência
	Valor histórico (R$) 

	4/7/2011
	10.000,00

	22/9/2011
	100.000,00

	25/11/2011
	18.000,00

	29/11/2011
	40.100,86

 (...) 
Em cumprimento ao pronunciamento da unidade (peça 54) , foi efetuada citação dos responsáveis, nos moldes adiante:
Associação Comercial e Industrial de São Luiz Gonzaga - promovida a citação do responsável, conforme delineado adiante:
	Comunicação: Ofício 23484/2021 - Seproc (peça 57) 
Data da Expedição: 9/6/2021
Data da Ciência: 22/6/2021 (peça 59) 
Nome Recebedor: Taciana Foletto
Observação: Ofício enviado para o endereço do responsável, conforme pesquisa na base de dados no sistema da Receita Federal, custodiada pelo TCU.
Fim do prazo para a defesa: 7/7/2021
	
Sérgio Torres dos Santos - promovida a citação do responsável, conforme delineado adiante:
	Comunicação: Ofício 23483/2021 - Seproc (peça 58) 
Data da Expedição: 9/6/2021
Data da Ciência: 28/6/2021 (peça 70) 
Nome Recebedor: Danete Freitas
Observação: Ofício enviado para o endereço do responsável, conforme pesquisa na base de dados no sistema da Receita Federal, custodiada pelo TCU.
Fim do prazo para a defesa: 13/7/2021
	
Conforme Despacho de Conclusão das Comunicações Processuais (peça 69) , as providências inerentes às comunicações processuais foram concluídas. 
Por intermédio de seus advogados constituídos (peças 60 e 61) , os responsáveis Associação Comercial e Industrial de São Luiz Gonzaga e Sérgio Torres dos Santos apresentaram suas alegações de defesa (peças 62-68) , adiante analisadas no tópico Exame Técnico.
ANÁLISE DOS PRESSUPOSTOS DE PROCEDIBILIDADE DA IN/TCU 71/2012
Avaliação de Viabilidade do Exercício do Contraditório e Ampla Defesa
	Verifica-se que não houve o transcurso de mais de dez anos desde o fato gerador sem que tenha havido a notificação dos responsáveis pela autoridade administrativa federal competente (art. 6º, inciso II, c/c art. 19 da IN/TCU 71/2012, modificada pela IN/TCU 76/2016) , uma vez que o fato gerador da irregularidade sancionada ocorreu em 29/11/2011, e os responsáveis foram notificados sobre a irregularidade pela autoridade administrativa competente conforme abaixo:
2.1. Associação Comercial e Industrial de São Luiz Gonzaga: por meio do Comunicado nº 227/2017, de 17/5/2017 (peça 18) , recebido em 24/5/2017, conforme AR (peça 32) ;
2.2. Sérgio Torres dos Santos: por meio do Comunicado nº 074/2015, de 6/5/2015 (peça 14) , recebido em 28/5/2015, conforme AR (peça 31) .
Valor de Constituição da TCE 	
Verifica-se, ainda, que o valor atualizado do débito apurado (sem juros) em 1/1/2017 é de R$ 239.872,62, portanto superior ao limite mínimo de R$ 100.000,00, na forma estabelecida conforme os arts. 6º, inciso I, e 19 da IN/TCU 71/2012, modificada pela IN/TCU 76/2016. 
OUTROS PROCESSOS/DÉBITOS NOS SISTEMAS DO TCU COM OS MESMOS RESPONSÁVEIS
Informa-se que não foi encontrado débito imputável aos responsáveis em outros processos no Tribunal.
A Tomada de Contas Especial está, assim, devidamente constituída e em condição de ser instruída.
EXAME TÉCNICO
As alegações de defesa apresentadas compõem-se de arrazoados de idêntico teor (peças 62 e 64) , ressalvando-se apenas que, na defesa do Sr. Sérgio Torres dos Santos (peça 64) , foi suscitada a preliminar de ilegitimidade passiva do responsável para figurar no polo passivo da TCE. Os demais documentos que integram a defesa abrangem a ata de eleição da diretoria da entidade e o convite de posse correspondente (peças 65 e 66) , além de dados materiais do processo (peças 63, 67 e 68 - em branco) .
Preliminar: Ilegitimidade Passiva (peça 64, p. 1-2) 
Em preliminar, a defesa alegou a ilegitimidade passiva do Sr. Sérgio Torres dos Santos, requerendo sua exclusão do polo passivo da TCE, sob o argumento de que, quando tomou posse na presidência da entidade, 'a maioria das decisões sobre o evento e sobre o projeto já haviam sido tomadas pela comissão organizadora do evento e pela diretoria anterior'. A esse respeito, juntou cópia da ata de eleição da diretoria colegiada e o convite de posse (peças 65 e 66) .
Em acréscimo, ponderou que apesar de se encontrar à frente da entidade no momento da execução do evento e no envio da prestação de contas, 'não esteve responsável durante todo o período, desde a apresentação do projeto até o seu término, razão pela qual não lhe cabe a qualidade de responsável solidário'.
Análise
A argumentação da defesa para fundamentar a preliminar de ilegitimidade não merece prosperar.
Ao contrário do alegado, o exercício da presidência da entidade, por ocasião da execução dos eventos e da elaboração e envio da prestação de contas, é determinante para fixar a responsabilidade do ex-gestor quanto à irregularidade ora tratada (aplicação irregular dos recursos captados com amparo no Pronac 10-11192, em virtude da execução de objeto diverso do projeto aprovado pelo extinto Ministério da Cultura) .
Ainda que se admitisse que o planejamento dos eventos - imputados à diretoria antecedente do responsável - tivesse sido falha, caberia ao Sr. Sérgio Torres dos Santos, na qualidade de dirigente da entidade, promover a execução do projeto da melhor maneira possível, em estrita consonância aos moldes propostos e aprovados no Pronac 10-11192, o que não ocorreu.
Ademais, na prestação de contas encaminhada pelo defendente, verificou-se a existência de indícios de utilização de mesmos documentos para comprovar a execução do Pronac 10-11192 e 10-4592, também de titularidade da proponente. Essa circunstância concorreu, inequivocamente, para impossibilitar a comprovação da execução do projeto.
Portanto, manifesta-se pela rejeição da preliminar de ilegitimidade passiva suscitada pela defesa.
Alegação: [Ausência] de má-fé (peça 64, p. 7-9) 
Após sintetizar os fatos processuais (peça 64, p. 2-7) , a defesa adentrou na análise de mérito, postulando o afastamento de qualquer indício de má-fé, quanto à realização concomitante dos Pronacs 10-11192 (Música de Qualidade) e 10-4592 (Manancial Cultural) .
Nesse intuito, distinguiu os aludidos projetos, um qualificado na área de música instrumental e erudita, visando a realização de 4 (quatro) espetáculos musicais (Pronac 10-11192) , e o outro na área das artes cênicas e audiovisual, prevendo apresentações de grupos teatrais infantis, mostra fotográfica e de filmes e exposição de artesanato (Pronac 10-4592) .
Ao pontuar que os projetos não possuíam objetivos coincidentes, a defesa informou que o Pronac 10-4592 já teve sua prestação de contas aprovada pelo extinto MinC, por meio da Portaria nº 177, de 22/3/2019, 'não tendo sido encontrada nenhuma evidência de irregularidade ou má-fé'.
Outrossim, acrescentou que, embora na análise técnica do MinC tenha sido suscitada a coincidência e complementaridade dos projetos, tal indício de má-fé não foi objeto de verificação, tendo servido 'tão-somente para incrementar e dar peso, mesmo que de forma superficial como prova de irregularidade, à desaprovação da prestação de contas do projeto 'Música de Qualidade''.
Por fim, ao fazer remissão à Festa da Uva de 2010, [na qual] teriam sido desenvolvidos, em concomitância, 7 (sete) projetos culturais, sem que o fato repercutisse na aprovação ou reprovação das prestações de contas, a defesa alegou que a realização de diversos projetos culturais 'de forma paralela' era uma orientação do Ministério da Cultura, à época, 'para separar atividades de áreas diferentes em projetos diferentes'.
Análise
Primeiramente, cumpre rememorar que, no âmbito do extinto MinC, o fundamento para a reprovação das contas se assentou na constatação de que não teriam sido atingidos os objetivos do projeto, que previa a realização de 4 (quatro) shows gratuitos na Concha Acústica do Sindicato Rural de São Luiz Gonzaga-RS, dos quais apenas 2 (dois) se comprovaram, sendo cobrado ingresso em um deles (29/9/2011) . Posteriormente, em sede de recurso interposto contra a reprovação das contas, o Sr. Sérgio Torres dos Santos reconheceu que houve a apresentação de outros artistas não previstos originalmente no projeto.
Por sua vez, na instrução inicial desta TCE (peça 52) , não se fez qualquer juízo acerca da má-fé na conduta do responsável. Embora, na aludida instrução, tenha havido menção aos indícios de que a proponente teria apresentado documentos comprobatórios do projeto 'Manancial Cultural', na prestação de contas do Pronac 10-11192, a irregularidade então definida - e pela qual foram os responsáveis citados - referia-se à aplicação irregular dos recursos captados [com amparo no Pronac 10-11192], em [função] da execução de objeto diverso do projeto aprovado pelo extinto MinC.
Ademais, a verificação da eventual existência de má-fé, na conduta dos responsáveis, dá-se após o exame conclusivo de todas as alegações de defesa apresentadas, para fins de aplicação da solução preconizada no § 3º do art. 202 do Regimento Interno/TCU.
Vê-se, portanto, que a matéria de defesa ora em exame não se relaciona diretamente à definição da irregularidade imputada aos responsáveis solidários, na instrução inicial do feito, mas apenas à questão ancilar ao contexto examinado (indícios de superposição de elementos de prestação de contas de projetos diversos) , a qual foi tratada ainda na fase interna da TCE. 
Sem embargo, insta ressaltar que, ao contrário do que alegou a defesa, os indícios de má-fé na documentação apresentada se comprovaram mediante o confronto dos documentos pertinentes aos Pronacs 10-11192 e 10-4592, como se verifica no seguinte excerto do Parecer de Análise de Recurso nº 516/2017/G03/PASSIVO/SEFIC/MinC, com Ratificação da Reprovação da Prestação de Contas (peça 25, p. 2) :
'2.2.1 Indício de má fé na documentação apresentada
Em fase de prestação de contas e recursal, a proponente encaminhou a este Ministério, a mesma documentação encaminhada em outro projeto sob sua responsabilidade, a saber, Pronac N° 10-4592 referente ao processo MinC N° 01400.011091/2010-49, projeto 'Manancial Cultural'. Ressalta-se que, conforme se extrai da documentação constantes dos autos do projeto (Pronac N° 10-4592) , o evento fora realizado no mesmo dia e horário da suposta realização do projeto em apreço (Pronac N° 10-11192) . Após o confronto de tais documentos ficou (...) cert[a] [a] sua utilização em ambos o projeto, pelo que confirmo a sugestão de reprovação acostada às fls. 125/127, bem como sugiro a aplicação das sanções constantes do Art. 38 da Lei 8.313/1991.' (GRIFA-SE) 
Feitas essas considerações, manifesta-se pela rejeição da alegação examinada.  
Alegação: Cumprimento do Objeto  (peça 64, p. 9-10) 
Nesse tópico, em essência, a defesa afirmou que houve o 'total cumprimento do objeto', uma vez que teria sido comprovada a realização de 7 (sete) espetáculos, e não apenas os 4 (quatro) previstos no projeto.
A esse respeito, assim pontuou:
'Além do show do Luiz Carlos Borges e amigos e do show do Coral Canto Livre, na prestação de contas e nos recursos apresentados ao longo do processo, foram juntadas provas da realização de ao menos mais 05 outros espetáculos: da Banda Marcial INSA da URI, dos músicos Waldir Mello e Grupo Charla Campeira, Roger Torres, Chico Sales, Jackson e Leiseline Shmitz, Giovane Neves e Yuri Menezes.
Cabe aqui reforçar que a Expo São Luiz possui dois palcos: um palco principal destinado aos shows nacionais, em que há cobrança de ingressos; e outro paralelo para shows culturais com acesso totalmente gratuito. Sempre foi assim e continua sendo assim até hoje.' (GRIFA-SE) 
A par disso, a defesa alegou que a análise técnica (do MinC) teria se limitado aos shows realizados no palco principal - no qual eram cobrados os ingressos -, 'desconhecendo' os demais shows realizados no palco paralelo, 'apenas externando que não houve comprovação'. 
Dito isso, concluiu: 'Mas há fotos e há clippings, então como não há comprovação?'.
Análise
No intuito de melhor contextualizar a presente análise, acrescendo informações relevantes àquelas acima reproduzidas (item 41) , destaca-se breve excerto do histórico dos fatos elaborado pela defesa (peça 64, p. 2-3) :
' (...) 
Embora não conste na proposta apresentada, o evento sempre foi previsto para acontecer paralelamente à Expo São Luiz, que estava planejada para ocorrer no mesmo período e local.
 (...) 
A Expo São Luiz, desde a sua primeira edição, previu atividades culturais paralelas, oferecidas ao público local de forma gratuita. Essas atividades ocorrem sempre nos turnos da manhã e da tarde e são destinadas, em especial ao público estudantil que visita a Feira e também às demais pessoas que estão no Parque de eventos durante o dia, com acesso totalmente gratuito. Esses espetáculos culturais acontecem sempre num palco paralelo, diferente do palco principal, para onde são programados os shows nacionais que ocorrem à noite após às 20:00 e para os quais há previsão de cobrança de ingressos.
Em especial, porém, com relação ao show do Luiz Carlos Borges, pelas especificidades do espetáculo, que também se transformaria numa homenagem, em vez de realizá-lo durante o dia no palco alternativo do evento, onde os demais espetáculos estavam acontecendo, por decisão da comissão organizadora, decidiu-se por levá-lo ao palco principal destinado aos shows nacionais e fazer deste show o principal show daquela noite.
A estrutura do palco principal em termos de sonorização e iluminação, camarins e tenda é muito superior à estrutura do palco paralelo destinado aos shows culturais de acesso gratuito. Por isso, mas também porque é praxe, a cobrança de ingressos para entrada no parque a partir das 18:00, definiu-se por um ingresso módico de R$ 5,00, salientando-se que em todos os demais shows, em número maior do que o projetado, o acesso foi gratuito e a realização ocorreu conforme o estabelecido no projeto cultural.' (GRIFA-SE) 
Já de início, o trecho acima reproduzido permite entrever [a não aderência] da proponente aos termos do projeto proposto e aprovado pelo extinto MinC, tratando com injustificável naturalidade o fato de que o evento 'sempre' teve sua realização prevista para local diverso daquele constante no termo do Pronac 10-11192, qual seja, a concha acústica do Sindicato Rural de São Luiz Gonzaga-RS (peça 1, p. 2) .
A despeito da banalidade com que o fato é tratado pela defesa, vê-se que ao optar pela execução do projeto na Expo São Luiz 2011, a proponente deveria ter se beneficiado da infraestrutura previamente organizada para o aludido evento, tal como alegado no Recurso Administrativo interposto pelos responsáveis contra a reprovação da prestação de contas, no sentido de que o projeto cultural teria se beneficiado da estrutura da Expo São Luiz (peça 21, item 2) .
Ocorre que, na prestação de contas apresentada, pode-se identificar pagamentos de despesas incorridas com locação de gerador, sonorização, locação de banheiros químicos e tendas, comprovados mediante as notas fiscais à peça 8 (p. 10-16) .
Portanto, fica evidenciado que os recursos públicos captados com amparo no Pronac 10-11192 foram destinados, ao menos em parte, para a implantação de infraestrutura da Expo São Luiz, evento no qual efetivamente houve cobrança de ingressos (exceto em 28/9/2010) , como se verifica no material de divulgação que consta dos autos (peça 15, p. 5 e 6) . Essa informação infirma, em parte, a narrativa da defesa quanto à gratuidade da Expo São Luiz, transcrita no início desta análise.
Desse modo, ao deslocar a realização do projeto 'Música de Qualidade' da concha acústica do Sindicato Rural de São Luiz Gonzaga-RS (peça 1, p. 2) para a Expo São Luiz, em total desconformidade aos termos aprovados pelo MinC, a proponente desnaturou a essência do aludido projeto cultural, que se assentava na gratuidade (peça 1, p. 1) , uma vez que, para assistir aos shows musicais - fossem eles no palco gratuito ou no pago - o público deveria pagar o ingresso para adentrar no parque de exposição.
Portanto, a despeito de que se tenha realizado um maior número de apresentações musicais, tal como alegado pela defesa, subsiste a irregularidade de que houve execução de objeto diverso daquele aprovado pelo extinto MinC, no Pronac 10-11192.
Nesse contexto, manifesta-se por que seja rejeitada a alegação de que houve o cumprimento do objeto do Pronac 10-11192.
Alegação: Democratização (cobrança de ingressos)  (peça 64, p. 11-12) 
A defesa reconheceu que a questão da democratização de acesso possa ensejar a desaprovação da prestação de contas, 'uma vez que [se previu] a total gratuidade a pelo menos 10.000 pessoas no evento e houve a cobrança de ingressos no valor de R$ 5,00 durante a noite em que se realizou o espetáculo do Luiz Carlos Borges e amigos, em que houve também a abertura do show com a apresentação do Coral Canto Livre'.
Ponderou que a aludida cobrança de ingressos teria rendido R$ 7.500,00 (1.500 pessoas) , valor esse que enseja a desaprovação das contas do projeto, com uma condenação que 'hoje extrapola o valor de R$ 300.000,00', ao que deve ser aplicado o princípio da razoabilidade.
Alegou que 10.000 pessoas tiveram acesso gratuito à apresentação do projeto (estudantes e pessoas que adentraram ao parque de exposição antes das 18:00 h) , o que seria compatível com um público de 60.000 pessoas que teria visitado a Expo São Luiz. Em acréscimo, reiterou que a cobrança de ingressos teria se restringido ao palco de shows nacionais, não ocorrendo para o palco dos shows culturais, onde ao menos 5 (cinco) espetáculos custeados pelo projeto teriam sido executados.
Por fim, concluiu:
'A democratização pode não ter sido conforme [aquela] apresentada no projeto cultural, mas não [se pode] desconsiderar que o número de acessos gratuitos foi atingido e que, mesmo cobrando R$ 5,00 em um dos espetáculos, pode-se entender e justificar plenamente essa cobrança como um erro formal de execução do projeto, suplantado em muito por outros benefícios à cultura e à população local.
Por essa razão, embora reconhecendo-se o erro formal, pugna-se pelo atingimento e deferimento do objetivo de democratização, em função de ter se alcançado a distribuição do número de 10.000 ingressos gratuitos no evento, conforme pactuado no projeto cultural.'
Análise
Como visto, a defesa buscou fazer crer que o número de pessoas beneficiadas pela gratuidade no ingresso ao parque da Expo São Luiz - o qual estimou em 10.000 pessoas em todo o período -seria 'plenamente compatível com a realidade do evento', postulando que se reconheça o atingimento do objetivo de democratização de acesso, bem como se considere a cobrança de ingressos em um dos espetáculos (gerando receita de R$ 7.500,00) como mero 'erro formal' de execução do projeto.
Essa argumentação não se mostra procedente, em face dos mesmos fundamentos da análise ao tópico anterior de defesa (itens 44-51) . Com efeito, o Pronac 10-11192 foi aprovado para atender 'à comunidade de São Luiz Gonzaga e região de forma gratuita' (peça 1, p. 1) . Desse modo, qualquer cobrança de ingresso já desnatura o benefício da gratuidade, que consiste em um dos pilares do projeto.
No caso, com a alteração do local de execução do projeto para a Expo São Luiz, a cobrança de ingressos no local de realização do projeto passou a ser a regra, como se depreende do material de divulgação juntado aos autos, do qual se extrai o seguinte excerto (peça 15, p. 5 e 6) :
'Com o lançamento dos ingressos para a sexta-feira e o sábado (30 de setembro e 1° de outubro, ao preço de R$ 25,00 cada um) , aumentou o interesse pelas permanentes, que custam R$ 45,00 e são válidas para todos os dias da Expo São Luiz/2011.
 (...) 
Na quarta-feira, dia 28, o ingresso será livre no parque, [pois] (...) as atrações oficiais serão somente a partir do início da noite. Na quinta-feira, 29 de setembro, o ingresso custará R$ 5,00 e, no domingo, os preços serão variáveis pela manhã (R$ 3,00) , do meio-dia até às 1h (R$ 5,00) e a partir das 16h (R$ 7,00) .' 
Portanto, apenas no dia 28 de setembro não houve cobrança de ingressos para a Expo São Luiz, não havendo qualquer comprovação nos autos de que, nesse dia, tenha se realizado qualquer apresentação relacionada ao Pronac 10-11192. Nos demais dias, para acessar o parque de exposição houve, forçosamente, o pagamento de ingresso.
Ainda que se admita que 10.000 pessoas teriam se beneficiado da gratuidade - afirmação que não encontra qualquer comprovação nos autos -, as ponderações de razoabilidade feitas pela defesa (itens 53 e 54) não se sustentam, uma vez que recursos públicos captados com benefício fiscal foram utilizados para implantação de infraestrutura em evento pago, em total desacordo com o projeto cultural que serviu de base para essas captações.
Em vista dessas considerações, propõe-se a rejeição da alegação examinada.
Alegação: Sobre o não enquadramento no Artigo 18  (peça 64, p. 11-12) 
A defesa alegou que todos os artistas previstos na programação se enquadraram nas categorias de música instrumental e/ou erudita, prevista no art. 18 da Lei nº 8.313/1991. 
Nesse sentido, esclareceu que o Coral Canto Livre e a Banda Marcial INSA representam, respectivamente, a música erudita e instrumental, também se inserindo nessa última categoria o artista Luiz Carlos Borges - 'renomado acordeonista' -, assim como os demais músicos que instrumentistas que constaram na prestação de contas (Waldir Mello e Grupo Charla Campeira, Roger Torres, Chico Sales, Jackson e Leiseline Shmitz, Giovane Neves e Yuri Menezes, embora menos conhecidos no meio artístico) .
Análise
Em consulta à Internet, foi possível constatar que os músicos relacionados pela defesa (peça 64, p. 9) podem ser enquadrados nas categorias previstas no § 3º, alínea 'c', do art. 18 da Lei nº 8.313/1991 (música instrumental/erudita) .
Embora o reconhecimento dessas circunstâncias não tenha o condão de alterar a caracterização da irregularidade imputada aos responsáveis - aplicação irregular dos recursos captados com amparo no Pronac 10-11192, em função da execução de objeto diverso do projeto aprovado pelo extinto MinC -, entende-se que a alegação examinada pode ser acolhida.
Alegação: Quanto ao local dos espetáculos  (peça 64, p. 11) 
Nesse tópico, a defesa alegou que, por ocasião da propositura do projeto, havia a expectativa de construção de uma concha acústica dentro do parque de eventos do Sindicato Rural de São Luiz Gonzaga, o que acabou não ocorrendo. 
Por esse motivo, o projeto teria se desenvolvido 'numa estrutura montada de palco e lona', dentro do Parque de Eventos do Sindicato Rural de São Luiz Gonzaga, o que, no entendimento da defesa, atenderia ao local planejado no projeto.
Análise
Na proposta do Pronac 10-11192, apresentada em 16/11/2010 (peça 1, p. 3 - 'Histórico das Avaliações') , constou expressamente que o evento seria realizado na concha acústica, pertencente ao Sindicato Rural de São Luiz Gonzaga (peça 1, p. 2 - 'Outras Informações') .
A partir da informação ora apresentada pela defesa, no sentido de que o projeto fora proposto para se realizar em local ainda não edificado, fica, mais uma vez, [caracterizada a não aderência] (...) da proponente aos aspectos formais do Pronac 10-11192, circunstância acentuada pela ausência de qualquer comunicação acerca da alteração de local ao extinto MinC. A esse respeito, constou do Laudo Final sobre Prestação de Contas nº 148/2017 /G3/PASSIVO/SEFIC/MinC a observação de que não havia nos autos qualquer documento que indicasse solicitação da proponente com o propósito de alterar as medidas de democratização de acesso e do local de eventos (peça 17, p. 1, item 2.1) . 
Como visto nas análises às alegações precedentes (itens 44-51 e 56-61) , a alteração do local de execução do Pronac 10-11192 para um evento com cobrança de ingressos - Expo São Luiz - desnaturou-o em sua essência, que consistia justamente em possibilitar a fruição gratuita do produto cultural (música instrumental/erudita) 'à comunidade de São Luiz Gonzaga e região' (peça 1, p. 1) , uma vez que, para adentrar no parque de exposições, eram cobrados ingressos.
Em tal contexto, não há como se admitir que o projeto cultural tenha sido realizado em consonância à proposta aprovada pelo MinC.  
Em face do exposto, propõe-se a rejeição da alegação examinada.
Alegação: Quanto à ausência de comprovação física  (peça 64, p. 12-15) 
Ao partir da premissa de que a prestação de contas do Pronac 10-11192 teria sido reprovada em [função] da ausência de documentos que comprovassem a execução física do projeto, a defesa alegou que (...) o MinC não teria juntado ao processo a documentação apresentada pela proponente nesse sentido (exemplares de cartazes, folders, fotos, publicações de jornais e fotos) , tanto na prestação de contas, como no recurso administrativo à peça 21.
A esse respeito, acresceu que os clippings à peça 15 dos autos não foram juntados pela proponente, tendo sido autuados, provavelmente, pelos analistas técnicos do MinC. 
Não obstante, frisou que nesses elementos (peça 15) estão contidos 'indícios de veracidade' da argumentação da proponente, ao longo de todo o processo, conferindo destaque à programação do evento (p. 3 e 4) , e às menções aos artistas que dele participaram (p. 8-11) .
Por fim, reconhecendo que, embora não se tenha comprovado a totalidade dos espetáculos, é possível ter 'uma boa noção de que [eles] foram efetivamente realizados e de que outros tantos aconteceram', restando claro que o projeto foi executado, suplantando o número de apresentações musicais nele previstas, contrariamente à conclusão dos técnicos do extinto MinC. Por essa razão, postulou o arquivamento do processo, com o julgamento pela [regularidade] das contas dos responsáveis.
Registra-se que, no bojo dos pedidos realizados, propôs-se que o TCU oficie ao Ministério da Cultura, 'para que junte a esta TCE os demais documentos físicos enviados como anexo à prestação de contas e ao recurso, especialmente o conjunto de fotos do evento, clipagem, declaração do prefeito municipal e os exemplares dos materiais gráficos e publicitários'.
Análise
A situação retratada pela defesa quanto à suposta omissão dos técnicos do extinto MinC, na juntada aos autos de elementos encaminhados juntamente à prestação de contas e ao recurso administrativo interposto pelos responsáveis, não se comprova.
Não foram apresentados quaisquer elementos que suportem tal alegação, razão pela qual não se justificaria a expedição da postulada diligência à Secretaria Especial da Cultura - que sucedeu o extinto MinC - com vistas à obtenção de documentos, cuja existência não se confirma.
Por outro lado, é forçoso reconhecer que, independentemente de qual seja sua procedência, a documentação que integra a peça 15 dos autos eletrônicos se presta a comprovar a realização de apresentações de alguns artistas, relacionando-as, todavia, ao projeto 'Manancial Cultural'. Tal circunstância reforça os indícios de que a proponente teria apresentado documentos comprobatórios desse projeto 'Manancial Cultural', na prestação de contas do Pronac 10-11192 (vide item 35 supra) .
Malgrado esse fato não esteja devidamente esclarecido, entende-se que o fator determinante para que seja rejeitada a defesa dos responsáveis, como um todo, reside no fato de que a alteração do local do projeto para um evento privado, com a cobrança de ingressos, desnaturou irremediavelmente o Pronac 10-11192.
Essa perspectiva, repisada ao longo da presente análise processual, demonstra que a proponente se valeu dos recursos públicos captados com renúncia fiscal para implantar infraestrutura em evento privado, destinado à obtenção de receita advinda com a cobrança de ingressos.
Por essas razões, propõe-se a rejeição da alegação examinada. 
Prescrição da Pretensão Punitiva
Vale ressaltar que a pretensão punitiva do TCU, conforme Acórdão 1441/2016-TCU-Plenário, Relator Min. Benjamin Zymler, que uniformizou a jurisprudência acerca dessa questão, subordina-se ao prazo geral de prescrição indicado no art. 205 do Código Civil, que é de dez anos, contado da data de ocorrência da irregularidade sancionada, nos termos do art. 189 do Código Civil, sendo este prazo interrompido pelo ato que ordenar a citação, a audiência ou a oitiva dos responsáveis.
No caso em exame, verifica-se a ocorrência da prescrição punitiva, uma vez que a irregularidade sancionada ocorreu em 29/2/2011  (dia subsequente após o vencimento do prazo para prestação de contas) , e o ato de ordenação da citação ocorreu em 6/5/2021 (peça 54) .
CONCLUSÃO
Em face da análise promovida na seção 'Exame Técnico', verifica-se que as alegações de defesa apresentadas pelos responsáveis Associação Comercial e Industrial de São Luiz Gonzaga e Sérgio Torres dos Santos não se prestaram a afastar a irregularidade a eles atribuída - aplicação irregular dos recursos captados com amparo no Pronac 10-11192 -, em [função] da execução de objeto diverso do projeto aprovado pelo extinto MinC.
Ao contrário do que pretendeu a defesa, restou evidenciado que a alteração do local previsto para a execução do projeto, de um local inexistente (concha acústica do Sindicato Rural de São Luiz Gonzaga) para o interior de um outro evento privado, no qual eram cobrados ingressos, foi condição determinante e suficiente para caracterizar o não cumprimento do objeto proposto e aprovado para o Pronac 10-11192.
Em razão dessa circunstância em especial, além das demais ocorrências tratadas nesta TCE, não é possível reconhecer a boa-fé na conduta dos responsáveis, para fins do exame previsto no § 3º do art. 202 do Regimento Interno/TCU, devendo-se julgar as contas irregulares, com a condenação ao pagamento do débito apurado nos autos. 
Por fim, como não houve elementos que pudessem modificar o entendimento acerca das irregularidades em apuração, mantém-se a matriz de responsabilização presente na peça 51."
3. 	Feitas tais considerações, a proposta de mérito da Secex/TCE, uníssona, foi redigida nos seguintes termos (peças 71, pp. 13/14; 72 e 73) :
"a) com fundamento nos arts. 1º, inciso I; 16, inciso III, alíneas 'b' e 'c'; 19 e 23, inciso III, todos da Lei nº 8.443/1992, julgar irregulares as contas da Associação Comercial e Industrial de São Luiz Gonzaga e do Sr. Sérgio Torres dos Santos, condenando-os solidariamente ao pagamento das importâncias a seguir especificadas, atualizadas monetariamente e acrescidas dos juros de mora, calculadas a partir das datas discriminadas até a data da efetiva quitação do débito, fixando-lhes o prazo de quinze dias, para que comprovem, perante o Tribunal, o recolhimento das referidas quantias aos cofres do Fundo Nacional de Cultura, nos termos do art. 23, inciso III, alínea 'a', da citada lei, c/c o art. 214, inciso III, alínea 'a', do Regimento Interno/TCU:  
	Data de ocorrência
	Valor histórico (R$) 

	4/7/2011
	10.000,00

	22/9/2011
	100.000,00

	25/11/2011
	18.000,00

	29/11/2011
	40.100,86

Valor atualizado do débito (com juros) em 31/1/2022: R$ 309.542,06.
b) autorizar, desde logo, a cobrança judicial da dívida, caso não atendidas as notificações, na forma do disposto no art. 28, inciso II, da Lei 8.443/1992;
c) autorizar também, desde logo, se requerido, com fundamento no art. 26, da Lei 8.443, de 1992, c/c o art. 217, §§ 1º e 2º do Regimento Interno do TCU, o parcelamento da (s) dívida (s) em até 36 parcelas, incidindo, sobre cada parcela, corrigida monetariamente, os correspondentes acréscimos legais, fixando-lhe o prazo de quinze dias, a contar do recebimento da notificação, para comprovarem, perante o Tribunal, o recolhimento da primeira parcela, e de trinta dias, a contar da parcela anterior, para comprovar os recolhimentos das demais parcelas, devendo incidir, sobre cada valor mensal, atualizado monetariamente, os juros de mora devidos, no caso do débito, na forma prevista na legislação em vigor, alertando os responsáveis de que a falta de comprovação do recolhimento de qualquer parcela importará o vencimento antecipado do saldo devedor, nos termos do § 2º do art. 217 do Regimento Interno deste Tribunal; 
d) enviar cópia do Acórdão a ser prolatado à Procuradoria da República no Estado do Rio Grande do Sul, nos termos do § 3º do art. 16 da Lei 8.443/1992, c/c o § 7º do art. 209 do Regimento Interno/TCU, para adoção das medidas cabíveis; 
e) enviar cópia do Acórdão que vier a ser proferido à Secretaria Especial da Cultura e aos responsáveis, para ciência;
f) informar à Procuradoria da República no Estado do Rio Grande do Sul, à Secretaria Especial da Cultura e aos responsáveis que a presente deliberação, acompanhada do Relatório e do Voto que a fundamenta, está disponível para a consulta no endereço www.tcu.gov.br/acordaos, além de esclarecer que, caso requerido, o TCU poderá fornecer sem custos as correspondentes cópias, de forma impressa; e
g) informar à Procuradoria da República no Estado do Rio Grande do Sul que, nos termos do parágrafo único do art. 62 da Resolução TCU 259/2014, os procuradores e membros do Ministério Público credenciados nesta Corte podem acessar os presentes autos de forma eletrônica e automática, ressalvados apenas os casos de eventuais peças classificadas como sigilosas, as quais requerem solicitação formal."
4.	O Ministério Público especializado, em parecer da lavra do Procurador Júlio Marcelo de Oliveira, anuiu à proposta de encaminhamento da Secex/TCE (peça 74) .
	É o Relatório.

Everson Marca (OAB/RS 122.137), Rodrigo Marca (OAB/RS 74.364) e Marca Sociedade Individual de Advocacia (OAB/RS 7.725).

Procurador Júlio Marcelo de Oliveira.

TOMADA DE CONTAS ESPECIAL. RECURSOS CAPTADOS COM BASE NA LEI DE INCENTIVO À CULTURA. PROJETO CULTURAL "MÚSICA DE QUALIDADE", QUE PREVIA APRESENTAÇÕES DE MÚSICA ERUDITA, DE FORMA GRATUITA. DESVIO DE FINALIDADE. COBRANÇA DE INGRESSOS. NÃO COMPROVAÇÃO DA BOA E REGULAR APLICAÇÃO DOS RECURSOS CAPTADOS. CITAÇÃO DA ENTIDADE E DE SEU PRESIDENTE. REJEIÇÃO DAS ALEGAÇÕES DE DEFESA. CONTAS IRREGULARES. DÉBITO. MULTA.

TOMADA DE CONTAS ESPECIAL (TCE)

Secretaria de Controle Externo de Tomada de Contas Especial - Secex/TCE.

Em exame a Tomada de Contas Especial instaurada pela Secretaria Especial da Cultura (antigo Ministério da Cultura - MinC) , atualmente vinculada ao Ministério do Turismo, em desfavor da Associação Comercial e Industrial de São Luiz Gonzaga - ACISLG e do Sr. Sérgio Torres dos Santos, dirigente daquela entidade, tendo por fundamento a não comprovação da regular aplicação dos recursos captados mediante incentivo fiscal da Lei 8.313/1991 (Lei Rouanet) , para execução do projeto cultural "Música de Qualidade" (Pronac 10-11192) , cujo objeto era a realização de quatro espetáculos musicais que seriam apresentados à comunidade de São Luiz Gonzaga e região, de forma gratuita (peça 1, p. 1) .
2.	Por meio da Portaria do então Ministério da Cultura - MinC 103, de 23/2/2011, foi autorizada a captação de apoio no valor de R$ 168.930,00, no período de 24/2 a 31/12/2011 (peça 4, p. 4) . O prazo para execução dos recursos compreendia o interregno de 23/2 a 10/11/2011. 
3.	A proponente captou recursos no montante de R$ 168.100,86, conforme recibos à peça 5. Os recursos foram creditados na conta bancária específica nas datas a seguir especificadas (peça 9, pp. 2 e 3) : i) R$ 10.000,00, em 4/7/2011; ii) R$ 100.000,00, em 22/9/2011; iii) R$ 18.000,00, em 25/11/2011; e iv) R$ 40.100,86, em 29/11/2011. 
4.	A prestação de contas foi enviada à Secretaria de Fomento e Incentivo à Cultura - SEFIC e reprovada mediante o Laudo 148/2017/G3/PASSIVO/SEFIC/MinC em face do não atingimento dos objetivos pactuados (peça 17) .
5.	Irresignada, a Associação Comercial e Industrial de São Luiz Gonzaga interpôs recurso contra a decisão que reprovou a prestação de contas do projeto, sendo o apelo negado por meio do Parecer de Análise de Recurso 516/2017/G03/PASSIVO/SEFIC/MinC (peças 24 e 25) .
6.	No relatório do Tomador de Contas, o prejuízo foi quantificado em R$ 168.100,86 e a responsabilidade atribuída à Associação Comercial e Industrial de São Luiz Gonzaga e ao seu dirigente, o Sr. Sérgio Torres dos Santos.
7.	No âmbito deste Tribunal, a Secretaria de Controle Externo de Tomada de Contas Especial - Secex/TCE instruiu os autos e a Secretaria de Gestão de Processos - Seproc, por meio de delegação de competência deste Relator, efetuou a citação dos responsáveis para recolherem o débito ora apurado e/ou apresentarem alegações de defesa acerca da aplicação irregular dos recursos captados com amparo no Pronac 10-11192, em decorrência da execução de objeto diverso do projeto aprovado pelo extinto MinC. (peças 52, pp. 6/7; 53; 54 e 57/59) .
8.	Por intermédio de seus advogados constituídos (peças 60 e 61) , a Associação Comercial e Industrial de São Luiz Gonzaga e o Sr. Sérgio Torres dos Santos apresentaram, respectivamente, alegações de defesa às peças 62 e 64.
9.	Após analisar os documentos/elementos apresentados pelos responsáveis, a Secex/TCE, em uníssono, apresentou proposta de mérito que contempla, em síntese, julgar irregulares suas contas, imputando-se-lhes, de forma solidária, o débito de R$ 168.100,86 e adotar as demais medidas de praxe (peças 71, pp. 13/14; 72 e 73) .  
10.	O MP/TCU, representado pelo Procurador Júlio Marcelo de Oliveira, anuiu ao encaminhamento apresentado pela unidade especializada (peça 74) .
II
11.	Inicio o exame deste feito destacando a preliminar suscitada nas alegações de defesa do Sr. Sérgio Torres dos Santos, no sentido de que, segundo aduz, não faz parte do polo passivo desta TCE.
12.	O responsável afirma que, quando assumiu a presidência da entidade, os atos atinentes ao protocolo do projeto, à sua aprovação e à captação de recursos já tinham sido levados a efeito, motivo pelo qual pugna pela sua ilegitimidade passiva nestes autos.
13.	Nos termos da jurisprudência pacífica do TCU, plasmada no Enunciado de Súmula 286, os dirigentes das entidades privadas beneficiária de verba pública transferida de forma voluntária respondem solidariamente com a pessoa jurídica por eventual débito ocorrido na gestão do recurso:
"A pessoa jurídica de direito privado destinatária de transferências voluntárias de recursos federais feitas com vistas a¿ consecução de uma finalidade pública responde solidariamente com seus administradores pelos danos causados ao erário na aplicação desses recursos."
14.	No caso em foco, como bem pontuado pela Secex/TCE, o Sr. Sérgio Torres dos Santos era o presidente da entidade durante a execução dos recursos captados, bem como quando da elaboração da respectiva prestação de contas. 
15. 	Dessa maneira, haja vista que o responsável manejou, efetivamente, os recursos do Pronac 10-11192, rejeito, em consonância com as opiniões unânimes precedentes, a preliminar de ilegitimidade passiva do Sr. Sérgio Torres dos Santos.
III
16.	No que tange ao mérito, anuo ao entendimento da Secex/TCE e do MP/TCU no sentido de que não restou evidenciado nos autos o atingimento dos objetivos colimados no projeto Pronac 10-11192, bem como que os responsáveis não conseguiram, mediante suas alegações de defesa, desincumbir-se da tarefa de comprovar a regular destinação da verba captada. 
17.	Nesse sentido, incorporo a análise efetuada pela unidade especializada, no que não contrariam os termos desta Proposta de Deliberação, às minhas razões de decidir. Nada obstante, teço os comentários que seguem.
18.	Ambos os responsáveis, em alegações de defesa semelhantes, pugnam, em síntese, que o objeto do projeto "Música de Qualidade" foi executado de forma regular e que não há indício de má-fé em suas condutas. 
19.	De acordo com o descrito no relatório do Tomador de Contas, a captação foi efetuada para a realização de quatro shows gratuitos de música instrumental e erudita, com artistas como Lúcio Yanel e Marcelo Caminha e grupo, a serem executados na Concha Acústica do Sindicato Rural de São Luiz Gonzaga  (peça 43, p. 3) . 
20.	Segue o Tomador de Contas pontuando que (peça 43, p. 3) : 
" (...) captados 99% dos recursos aprovados, o proponente declara que o objeto era viabilizar a realização de três shows musicais ao longo da programação da Expo São Luiz. O foco era criar um palco alternativo para esses shows que envolveriam apresentações de música instrumental. Em recurso administrativo encaminhado em 25/05/2017 o proponente enviou declaração do prefeito municipal de São Luiz Gonzaga e material de divulgação que atestam a realização do Manancial Cultural dentro da Expo São Luiz." (grifos acrescidos) 
21.	Como expressamente ponderado no relatório, as atividades atinentes ao Manancial Cultural diziam respeito ao projeto Pronac 10-4592, ou seja, evento diverso daquele previsto no Pronac 10-11192, que ora se analisa. 
22.	O Tomador de Contas enfatizou, ainda, que os espetáculos não foram exclusivamente de música instrumental e erudita, como previsto no projeto "Música de Qualidade", o que configura desvio de finalidade em relação ao objeto ajustado na captação ora em exame.
23. 	Os responsáveis, em sede de alegações de defesa, apontaram a realização de sete shows: i) Luiz Carlos Borges e amigos; ii) Coral Canto Livre; iii) Banda Marcial INSA; iv) dos músicos Waldir Melo e Grupo Charla Campeira; v) Roger Torres e Chico Sales; vi) Jackson e Leiseline Shmitz; e vii) Giovane Neves e Yuri Menezes.
24.	Em rápida pesquisa na rede mundial de computadores, verifica-se que parte dos artistas e/ou bandas acima, de fato, não são do ramo exclusivo de música instrumental e erudita - conforme deveria ser, por força de previsão expressa do Pronac 10-11192: i) Luiz Carlos Borges - acordeonista; ii) Banda Marcial INSA - músicas militares; iii) Waldir Melo e Charla Campeira - música gaúcha; e iv) Roger Torres - guitarrista, rock. 
25.	Ademais, insta destacar que consta no relatório do Tomador de Contas a informação de que não foram acostados ao processo comprovantes de pagamentos dos respectivos artistas e/ou bandas: (peça 43, p. 3) :  
"No entanto, estas atividades dizem respeito ao objeto do Pronac 10-4592, que viabilizou o Manancial Cultural nesta edic¿a¿o da Expo São Luiz. E notório destacar que as principais apresentações declaradas não foram exclusivamente de música instrumental ou erudita, o que fere o enquadramento no projeto no artigo 18 e configura desvio da modalidade aprovada. Ressalta-se que a contratação dos artistas no valor de R$ 64.000,00, conforme NF n° 14, corresponde a quase 40% do valor captado pelo projeto. Ao mesmo tempo que não foram apresentados documentos fiscais que comprovem o pagamento dos outros artistas declarados pelo proponente, como a Banda Marcial da URI, Roger Torres, Chico Sales, Jackson e Leiseline Shmitz...os quais também não constam no material gráfico da programação oficial do evento." 
26.	Prosseguindo, embora constasse do projeto aprovado a obrigação de que as quatro apresentações musicais fossem gratuitas, e realizadas na concha acústica do Sindicato Rural de São Luiz Gonzaga/RS, foi constatado que os shows foram levados a efeito em local diverso - Expo São Luiz - e que, em dois deles, houve cobrança de ingressos.
27.	A mudança na localidade em que ocorreriam os eventos reveste-se de maior gravidade na medida em que ficou assente que recursos captados pela Associação Comercial e Industrial de São Luiz Gonzaga no Pronac 10-11192 foram utilizados para custear, ao menos em parte, a infraestrutura da Expo São Luiz.
28.	Como asseverado pela Secex/TCE, há na prestação de contas apresentada recibos de gastos atinentes a locação de gerador, banheiros químicos, tendas e sonorização (peça 8, pp. 10/16) .
29.	A Expo São Luiz é uma feira privada, multissetorial da região missioneira do Rio Grande do Sul, destinada a potencializar negócios, cultura, agronegócio, pecuária e lazer (disponível em https://exposaoluiz.com.br/2023/) . 
30.	Em que pese haver no plano de trabalho do projeto a previsão das despesas elencadas no item 28 acima, é importante destacar que elas deveriam ocorrer para o evento programado - conforme previsto expressamente - na concha acústica do Sindicato Rural de São Luiz Gonzaga.
31.	É dizer, ao direcionar os gastos para uma feira privada em que diversos modais de interesses se faziam presentes - agronegócio, pecuária, lazer etc. - os responsáveis terminaram por financiar de forma indevida, porquanto não tinham autorização para tanto, um evento particular.
32.	Não se pode descurar, ainda, do fato de que, como admitido pela própria ACISLG, houve a cobrança de ingressos para apresentações musicais que, por força do previsto no projeto "Música de Qualidade", deveriam ter sido oferecidas gratuitamente à comunidade.
33.	A defesa dos responsáveis tenta pontuar, sem carrear ao processo comprovação da assertiva, ou seja, situando-a no campo meramente argumentativo, que 10.000 pessoas teriam se beneficiado do acesso gratuito à Expo São Luiz, o que, em seu entender, suplantaria a cobrança dita "módica" de R$ 5,00 de ingresso para acesso à mencionada feira.
34.	Conforme o material publicitário acostado aos autos, a cobrança de ingresso para a Expo São Luiz foi assim efetuada (peça 15, pp. 5/6) :
"Com o lançamento dos ingressos para a sexta-feira e o sábado (30 de setembro e 1° de outubro, ao preço de R$ 25,00 cada um) , aumentou o interesse pelas permanentes, que custam R$ 45,00 e são válidas para todos os dias da Expo São Luiz/2011.
 (...) 
Na quarta-feira, dia 28, o ingresso será livre no parque, [pois] (...) as atrações oficiais serão somente a partir do início da noite. Na quinta-feira, 29 de setembro, o ingresso custará R$ 5,00 e, no domingo, os preços serão variáveis pela manhã (R$ 3,00) , do meio-dia até às 1h (R$ 5,00) e a partir das 16h (R$ 7,00) ."
35.	Como exposto, somente no dia 28 o acesso foi gratuito ao evento, não tendo a defesa colacionado elementos/documentos comprovando que, nesse dia, tenham sido realizadas as apresentações custeadas com o Pronac 10-11192.
36.	Acerca da suposta modicidade da tarifa cobrada, que, no dia 02 de outubro (domingo) , ficou entre R$ 3,00 (manhã) , R$ 5,00 (tarde) e R$ 7,00 (final da tarde) , cabe ressaltar a aderência inafastável que o proponente deve ter às regras pré-estabelecidas quando da captação dos recursos. Ora, se o projeto previa apresentações gratuitas, não há por que o proponente, a seu talante, cobrar ingressos, ainda que os considere módicos, porquanto tal fato encerra descumprimento do que pactuado anteriormente, ou seja, vale o brocardo jurídico pacta sunt servanda  (os pactos devem ser cumpridos) .
37.	Outrossim, não há como sufragar a tese aventada pela defesa de que a cobrança de ingresso caracterizou apenas "erro formal" (peça 62, p. 11) :
"A democratização pode não ter sido conforme a apresentada no projeto cultural, mas não [se] pode desconsiderar que o número de acessos gratuitos foi atingido e que, mesmo cobrando R$ 5,00 em um dos espetáculos, pode-se entender e justificar plenamente essa cobrança como um erro formal de execução do projeto, suplantado em muito por outros benefícios a¿ cultura e a¿ populac¿a¿o local."
38.	Noutro giro, a defesa se insurge quanto à suposta assertiva da unidade especializada de que teria havido indício de má-fé da proponente, ao utilizar documentação relativa a outro projeto para fins de comprovação da regular aplicação da verba captada no Pronac 10-11192.
39.	Como bem ponderado pela Secex/TCE, tal questão foi aventada pelo então Ministério da Cultura, no seu Parecer de Análise de Recurso 516/2017/G03/PASSIVO/SEFIC/MinC (peça 25, p. 2) :
"2.2.1 Indício de má fé na documentação apresentada
Em fase de prestação de contas e recursal, a proponente encaminhou a este Ministério, a mesma documentação encaminhada em outro projeto sob sua responsabilidade, a saber, Pronac N° 10-4592 referente ao processo MinC N° 01400.011091/2010-49, projeto 'Manancial Cultural'. Ressalta-se que, conforme se extrai da documentação constantes dos autos do projeto (Pronac N° 10-4592) , o evento fora realizado no mesmo dia e horário da suposta realização do projeto em apreço (Pronac N° 10-11192) . Após o confronto de tais documentos ficou (...) cert[a] [a] sua utilização em ambos o projeto, pelo que confirmo a sugestão de reprovação acostada às fls. 125/127, bem como sugiro a aplicação das sanções constantes do Art. 38 da Lei 8.313/1991." (grifos do original) 
40.	Neste processo, é bom deixar claro, não se está a afirmar que a proponente agiu de má-fé. O que se aponta, diante das evidências colacionadas aos autos, é que ambos os responsáveis não foram capazes de demonstrar a regular aplicação dos recursos captados no projeto "Música de Qualidade" em função das seguintes falhas - que não foram saneadas em sede de alegações de defesa: i) mudança do local do espetáculo, com financiamento de parte da estrutura de evento particular, que tinha outros objetivos; ii) cobrança de ingressos, sendo que havia expressa previsão de gratuidade dos shows; e iii) apresentação de artistas diversos daqueles previstos no Pronac 10-11192.  
IV
41.	À guisa de conclusão, é cediço que incumbe ao gestor de recursos federais o ônus de comprovar que os utilizou corretamente, demonstrando a sua efetiva destinação aos objetivos pretendidos, por meio de documentação apta para revelar o vínculo existente entre o gasto e a ação realizada, bem como o cumprimento de obrigações, nos termos das normas legais aplicáveis. Esse dever decorre de imposição do ordenamento jurídico, a teor do bloco normativo composto pelas disposições do art. 70, parágrafo único, da Constituição Federal, do art. 93 do Decreto-lei 200/1967 e do art. 66 do Decreto 93.872/1986.
42.	Nestes autos, como visto acima, a Associação Comercial e Industrial de São Luiz Gonzaga e o seu então dirigente, o Sr. Sérgio Torres dos Santos, não comprovaram a regular destinação da verba federal aos objetivos ajustados no projeto Pronac 10-11192, o que impõe o julgamento pela irregularidade de suas contas, com a consequente imputação do prejuízo apurado.
43.	Cabível, ademais, diante da gravidade de sua conduta, aplicar-lhe a penalidade prevista no art. 57 da Lei 8.443/1992. Sobre o sancionamento, discordo do entendimento da Secex/TCE de que esse fora colhido pela prescrição.
44.	O Plenário desta Casa de Contas fixou o entendimento de que o Tribunal está subordinado ao prazo decenal de prescrição indicado no art. 205 do Código Civil, contado a partir do fato gerador, e de que o ato que ordenar a citação, a audiência ou a oitiva da parte interrompe a prescrição, nos termos do art. 202, inciso I, do Código Civil (Acórdão 1441/2016-TCU-Plenário, relator Ministro Benjamin Zymler e redator Ministro Walton Alencar Rodrigues) .
45. 	Sobre o dies a quo da contagem do prazo prescricional, esta Corte deliberou que: 
Acórdão 2278/2019-TCU-Primeira Câmara (relator Ministro-Substituto Augusto Sherman) 
"Nos casos de não comprovação da regular aplicação de recursos repassados mediante convênios ou instrumentos similares, a data limite para entrega da prestação de contas final ou a data da efetiva entrega antecipada assinala o marco inicial da contagem do prazo de prescrição da pretensão punitiva do TCU."
46.	A prestação de contas da avença em foco deveria ser apresentada, nos termos do art. 65, § 1º, da então vigente Instrução Normativa do Ministério da Cultura IN/MinC 1/2010, em até 30 dias após o encerramento do prazo para a execução dos recursos:
"Art. 65. Os projetos culturais de que trata esta Instrução Normativa terão sua execução acompanhada pela SEFIC, de forma a assegurar a consecução dos seus objetos e seus objetivos, permitida a delegação, conforme previsto no art. 8º do Decreto nº 5.761, de 27 de abril de 2006.
§ 1º O acompanhamento previsto no caput será realizado por meio de monitoramento à distância, mediante o registro trimestral de relatórios pelo proponente no sistema SalicWeb, contemplando as etapas de execução do objeto, de acordo com o que foi estabelecido no Plano de Execução, devendo o último relatório conter a consolidação das informações, inclusive quanto à conclusão do projeto, sendo apresentado no prazo máximo de 30 (trinta) dias após o término da execução do projeto."
47.	Tendo em vista que a execução dos recursos findou em 10/11/2011, o dies a quo para o encaminhamento das informações da prestação de contas era a data de 10/12/2011. Dado que o ato de ordenação da citação se deu em 6/5/2021 (peça 54) , ou seja, em interregno menor que os dez anos fixados no mencionado Acórdão 1441/2016-TCU-Plenário, contado da forma disposta no Acórdão 2278/2019-TCU-Primeira Câmara, não há incidência da prescrição da pretensão punitiva.  
48.	Oportuno, por fim, nos termos do § 7° do art. 209 do Regimento Interno/TCU, encaminhar cópia do Acórdão que sobrevier à Procuradoria da República no Estado do Rio Grande do Sul, para a adoção das medidas de sua alçada, bem como à Secretaria Especial da Cultura/Ministério do Turismo, para ciência.
	Ante o exposto, voto por que seja adotado o Acórdão que ora submeto a este Colegiado. 
T.C.U., Sala das Sessões, em 28 de junho de 2022.
MARCOS BEMQUERER COSTA
Relator